臺北高等行政法院判決
　　　　　　　　　　　　　　　　　　 96年度訴字第00035號
　　　　　　　　　　　　　　　.
原　　　告　甲○○
訴訟代理人　吳錫欽　律師
被　　　告　臺北縣政府
代　表　人　乙○○（縣長）
訴訟代理人　丙○○
上列當事人間因菸酒管理法事件，原告不服財政部中華民國95年
11月10日台財訴字第09500507160 號訴願決定，提起行政訴訟。
本院判決如下：
　　主  文
訴願決定及原處分均撤銷。
訴訟費用由被告負擔。
　　事  實
一、事實概要：原告於95年2 月9 日在台北縣中和市○○路7-1
    號前之2 台貨車內，為臺北縣政府警察局樹林分局（下稱樹
    林分局）偵查隊隊員會同被告菸酒稽查人員及臺灣菸酒股份
    有限公司（下稱台灣菸酒公司）稽查人員查獲仿冒之長壽白
    軟包香菸53620 包、長壽黃硬盒香菸11349 包，涉嫌違反菸
    酒管理法第6 條及第47條規定，經被告審理違章成立，依同
    法第47條及第58條規定，以95年9 月8 日北府財金字第0950
    636578號處分書，對原告核處罰鍰新台幣（下同）2,598,76
    0 元，並沒入上開查扣之私菸。原告對罰鍰處分不服，提起
    訴願經決定駁回後，遂提起本件行政訴訟。
二、兩造聲明：
　　(一)原告聲明：訴願決定、原處分均撤銷。
　　(二)被告聲明：駁回原告之訴。
三、兩造之爭點：原告販賣私菸有無可歸責之過失責任？
　　(一)原告主張之理由：
      1.按行政訴訟法第136 條準用民事訴訟法第277 條規定，
        被告應就原告有何過失負舉證責任，即被告科處罰鍰時
        ，即負有告知原告有何違反「應注意，能注意，而不注
        意」或如何有「預見可能性」而不為排除之過失情事，
        僅泛言原告「應注意所販賣者是否為偽品，其辯稱不知
        ，係屬過失違反菸酒管理法」，顯有理由不備之嫌。又
        原告公司主要係從事飲料買賣，未曾經營過菸酒買賣。
        緣94年10月間，翔瀧公司宋迪富向伊表示因大量購入香
        煙，希望原告幫忙銷售。原告基於情誼，且翔瀧公司經
        營菸酒批發及菸酒零售業多年，並無不法紀錄，原告向
        該公司購買菸品，來源明確。宋迪富更保證其所有之香
        菸絕對係合法販售之菸品。且菸品之包裝從外觀看，亦
        與台灣菸酒公司出品之香菸相同，原告難以辨識出所購
        入之菸品係屬偽品。則依上述情形，原告顯已盡相當應
        注意之義務，並無應注意而不注意情事之過失可言。
      2.次查，原告係以每條307 元、308 元購入系爭長壽菸，
        再以每條320 元賣出。原告亦曾訊問其他經銷人員告知
        「若係假貨，在夜市，其價格一條最多150 至200 元，
        既然是300 多元，一定是真的」，原告乃確信不疑。且
        原告係自己雇工運送，扣除運費後，其價格較優惠亦屬
        正常。況原告並非專門販賣菸酒為業，無法得知臺灣菸
        酒公司上開香菸之批發價格，迄檢察官偵訊時，始得悉
        長壽牌香菸於臺灣菸酒公司之批發價每條為322 元，則
        被告購入之菸品，每條不含運費需307 元，尚非明顯低
        廉而與市價不相當，故亦不能僅以原告購買菸品之價格
        與市價有些許差異，即謂原告有過失。檢察官於本事件
        之不起訴處分書亦指明：「…若依一般非以專門販賣菸
        酒為業之業主，尚難以得知臺灣菸酒公司對於上開香菸
        之批發價格，亦難以從外觀辨識其購入之香菸是否為偽
        品，且被告所購入之價格，尚非明顯低廉而與市價不符
        ，故若欲以被告所進貨之價格略低於批發價格，即要求
        被告盡查證之責任，顯不符合商業交易規則。」可證。
        再者，原告於得悉客戶反應菸品有問題時，即主動送請
        檢驗，並將菸品集中貨車，欲將其送回給經銷商，則原
        告就該菸品之處理，亦已盡主動查證之注意義務，原告
        亦無過失可言。
      3.又依菸酒管理法第47條前段規定，係以「販賣、運輸、
        轉讓或意圖販賣而陳列私菸、私酒」為要件。苟被告查
        獲時，原告僅係「持有」該批私煙，即與該第47條之構
        成要件不符，則原告非僅不成立前段之違章責任，更無
        依後段加重罰鍰之適用。依不起訴處分書認定事實：「
        被告係於94年2 月8 日委託友人將其購入之香菸送請臺
        灣菸酒公司進行鑑定，並於翌日即2 月9 日始知被告所
        販賣之香菸為偽品，而本件查獲日期亦為94年2 月9 日
        ，即被告得知鑑定結果後即遭查獲，惟證人林博義於偵
        查中結證稱：伊是經營檳榔攤，伊只跟甲○○買過飲料
        ，並未跟他買過香菸，95年2 月9 日甲○○的貨車停在
        伊的檳榔攤前的路邊，並不是要跟伊賣香菸，因為他那
        邊的空位比較小，沒有地方放，所以會把車開過來等語
        ，證人陳俊宏亦於偵查中證稱：伊是甲○○公司的司機
        ，伊在95年2 月9 日把車停在林博義的檳榔攤前是準備
        把香菸載回給翔瀧公司等語，顯見被告於得知其所販賣
        之香菸為偽品後，即未再有販賣之行為。」則被告查獲
        之菸品，既係原告欲退還給翔瀧公司之「原告持有之庫
        存私菸」，則該菸品，即非為欲供販賣或「意圖販賣而
        陳列」之私菸，自與菸酒管理法第47條之要件不合甚明
        。
      4.從而，原處分認定查獲之私菸，係屬菸酒管理法第47條
        販賣之私菸，而訴願決定認「經查獲之長壽白軟包淡菸
        53,620包及長壽黃硬盒菸11,349包係準備轉賣給不特定
        人牟利」，其認定均屬有誤。又被告查獲之菸品共計64
        ,969包（長壽白軟包淡菸53,620包、長壽黃硬盒菸11,3
        49包），以每包40元計算，罰鍰為新台幣2,598,760 元
        。惟查；95年2 月份，長壽菸每包之現值（即市價）並
        非40元，被告認定每包之市價為40元，其依據為何不明
        ？被告自負有舉證之責任。且該查獲之菸品既非欲供販
        賣、意圖販賣陳列使用，則以該查獲之菸品數量計算罰
        鍰而為處分，亦顯屬不當，自應予撤銷。
　　(二)被告主張之理由：
      1.按菸酒管理法第6 條規定：「本法所稱私菸、私酒，指
        未經許可產製或輸入之菸酒。」第47條規定：「販賣、
        運輸、轉讓或意圖販賣而陳列私菸、私酒者，處新臺幣
        5 萬元以上50萬元以下罰鍰。但查獲物查獲時現值超過
        新臺幣50萬元者，處查獲物查獲時現值1 倍以上5 倍以
        下罰鍰。」第58條規定：「依本法查獲之私菸、私酒、
        劣菸、劣酒與供產製私菸、私酒之原料、器具及酒類容
        器，沒收或沒入之。」另依行政罰法第26條規定：「一
        行為同時觸犯刑事法律及違反行政法上義務規定者，依
        刑事法律處罰之。…前項行為如經不起訴處分或為無罪
        、免訴、不受理、不付審理之裁判確定者，得依違反行
        政法上義務規定裁處之」。
      2.查本件原告論述，商標法部份業經依法偵結不起訴處分
        ，毋庸贅述；惟有關原告過失違反菸酒管理法部份，訴
        願人經營公司從事飲料經銷代理買賣為業，其於警訊調
        查筆錄中自承於95年元月中旬開始有販賣偽菸行為，為
        警查獲之長壽白軟包淡菸53,620包及長壽黃硬盒菸11,3
        49包係準備轉賣給不特定人牟利，該菸品以每條308 元
        進貨，再以每條320 元出售，賺取價差獲利，扣案香菸
        經本府抽樣送臺灣菸酒公司鑑定結果均係仿冒品，此有
        原告之警訊筆錄、臺灣菸酒公司臺北營業處公函附案為
        證，原告違章行為足堪認定，訴訟之事實及理由與旨揭
        違規作為並無影響，是以被告依菸酒管理法第47條、第
        58條規定，裁處原告2,598,760 元罰鍰，並沒入仿冒私
        菸，洵屬有據。原告所辯理由，核不足採。
　　理  由
一、按「本法所稱私菸、私酒，指未經許可產製或輸入之菸酒。
    」「販賣、運輸、轉讓或意圖販賣而陳列私菸、私酒者，處
    新臺幣5 萬元以上50萬元以下罰鍰。但查獲物查獲時現值超
    過新臺幣50萬元者，處查獲物查獲時現值1 倍以上5 倍以下
    罰鍰。」及「依本法查獲之私菸、私酒、劣菸、劣酒與供產
    製私菸、私酒之原料、器具及酒類容器，沒收或沒入之。」
    菸酒管理法第6 條、第47條及第58條分別定有明文。
二、本件原告自94年10月間起，向桃園縣平鎮市○○路147 號翔
    瀧公司（負責人宋迪富），以每條（10包）307 元之價格，
    購買台灣菸酒公司名義生產之長壽牌香菸，再以每條320 元
    之價格販予不特定人，嗣於95年2 月9 日12時5 分許，經警
    會同被告菸酒稽查人員及台灣菸酒公司稽查人員，在台北縣
    中和市○○路7-1 號前原告停放於路旁之二輛貨車內，查獲
    尚未售出之長壽白軟包香菸53,620包、長壽黃硬盒香菸11,3
    49包，經警將上開香菸抽樣送請台灣菸酒公司鑑定結果，均
    非該公司產製之仿冒品，經被告審理結果，以原告未注意其
    販售之香菸為私菸，係屬過失違反菸酒管理法，乃依同法第
    47條及第58條規定，以95年9 月8 日北府財金字第09506365
    78號處分書，對原告核處罰鍰2,598,760 元，並沒入上開查
    扣之私菸之事實，為兩造所不爭，並有原告之警訊筆錄、被
    告查獲違法嫌疑菸酒案件現場處理紀錄表、台灣菸酒公司台
    北營業處函及被告前開處分書附原處分卷可稽，堪信為真實
    。
三、原告對罰鍰處分不服，起訴主張：其係向合法經銷菸酒之廠
    商購入菸品，該菸品從外觀上難以辨識非真品，且其購入之
    價格亦與市價相當，並無有預見而不注意之情事；況其於得
    悉客戶反應菸品有問題時，即主動送請檢驗，並將菸品集中
    貨車，欲將其送回給經銷商，被告所查獲之菸品，即係原告
    欲退回翔瀧公司之庫存品，並非欲供販賣之香菸，則原告已
    盡主動查證之注意義務，自無過失可言等語。故本件之爭執
    ，在於原告販賣私菸之行為，有無應可歸責之過失責任？
四、經查：
    (一)按「人民違反法律上之義務而應受行政罰之行為，法律無
      特別規定時，雖不以出於故意為必要，仍須以過失為其責
      任條件。」業經大法官釋字第275 號解釋在案。而所謂之
      「過失」，現行行政罰法並未規定其定義及判斷標準，依
      目前通說均係參照刑法第14條之規定（參照：林錫堯，行
      政罰法，第86頁；李惠宗，行政罰法之理論與案例，第63
      頁以下），因此，過失責任之成立，應以行為人對於違反
      行政法上義務之構成要件之發生，雖非故意，但按其情節
      應注意，並能注意，而不注意；或預見其能發生而確信其
      不發生者，始足當之，合先敘明。
    (二)查原告主張其經營之「民輝有限公司」係從事飲料買賣，
      未曾經營菸酒買賣，緣翔瀧公司之宋迪富表示因大量購入
      香菸，希望其幫忙銷售，基於情誼，且翔瀧公司亦專業經
      營菸酒批發及零售業多年，並無不法紀錄，其來源應屬明
      確，且該菸品之包裝外觀，亦與台灣菸酒公司出品之香菸
      相同，無法辨識係屬仿冒之私菸，其才以每條307 元購入
      系爭香菸，再以每條320 元售予中盤商，嗣因95年2 月6
      日時，下游廠商張鼎晉告知該香菸有問題，其旋委請伊於
      同年月8 日送請台灣菸酒公司台北菸廠檢驗，經該廠於翌
      日鑑定非該公司之產品，其即交代司機陳俊宏將尚未出售
      之香菸全數送還翔瀧公司等情，核與證人宋迪富、張晉鼎
      及陳俊宏於檢察官偵查中供述情形相符（見板橋地檢署95
      年偵字第8207號偵查卷附上開證人筆錄），並有翔瀧公司
      基本資料查詢表、台灣菸酒公司台北菸廠查簽報告可稽（
      見本院卷第18、21頁），而原告因販賣上開仿冒台灣菸酒
      公司生產及使用「長壽及圖」商標私菸所涉違反商標法第
      82條罪嫌，經檢察官偵查終結果，亦以其非明知所販賣之
      香菸為偽品，為不起訴處分確定，此有上開不起訴處分書
      可參，原告主張其向宋迪富進貨時，不知購入之系爭香菸
      為偽品，且於知情後，即未再有販賣行為，洵足採信。
    (三)又證人宋迪富於偵查中亦結證稱：伊販售予原告之系爭香
      菸，其貨源係來自訴外人黃琡雯，其經營之「東旺商行」
      係從事菸酒買賣，黃琡雯表示該香菸是真的等情在卷（見
      上開偵查卷95年4 月18日訊問筆錄），而黃琡雯因明知上
      開香菸係仿冒台灣菸酒公司申請核准註冊之「長壽及圖」
      商標之私菸，仍以每條289 元價格向姓名年籍不詳之張姓
      男子購入後，再以每條第303 元或其他價格販售予不知情
      之宋迪富或其他餐廳，致觸犯商標法第82條之販賣仿冒商
      標商品罪嫌，業經檢察官偵查終結提起公訴，並聲請簡易
      判決處刑，宋迪富則由檢察官另為不起訴處分在案等情，
      亦有桃園地檢署檢察官95年度偵字第16233 號聲請簡易判
      決書在卷可參（見本院卷第41-43 頁）。
    (四)故依前開事證，翔瀧公司登記經營菸酒批發、零售為業，
      宋迪富為該公司負責人並實際從事上開業務，其向黃琡雯
      購入系爭香菸時，尚無從查悉該香菸係仿冒台灣菸酒公司
      生產之私菸，原告既非專業從事菸酒買賣，更無從僅依外
      觀辨識查知系爭香菸係屬未經許可而生產之私菸，且原告
      係循正常交易程序，向專業經營菸品買賣之翔瀧公司負責
      人宋迪富購入系爭香菸，依一般經驗法則，亦足信其菸品
      之來源合法，實難認原告有何違反「應注意，並能注意，
      而不注意」或「或預見其能發生而確信其不發生」之過失
      責任。再者，長壽牌香菸於臺灣菸酒公司之批發價為每條
      322 元，而原告係以每條307 元之價格購入，依一般非以
      專門販賣菸酒為業之業主，亦難以得知臺灣菸酒公司對於
      上開香菸之批發價格，且原告購入之價格，尚非明顯低廉
      而與市價不符，若欲以其進貨價格略低於批發價格，即要
      求被告盡查證之責任，顯不符合商業交易常情，被告未詳
      究上情，逕以原告未注意其販售之香菸是否為偽品，認有
      過失販賣私菸之可歸責事由，即嫌率斷。
五、綜上所述，被告以原告未注意其販售之香菸為私菸，係過失
    違反菸酒管理法，而依同法第47條規定所為之罰鍰處分，於
    法尚有疏誤，訴願決定未予撤銷，亦有未洽，原告請求撤銷
    訴願決定及原處分，即無不合，應予准許。
據上論結，原告之訴為有理由，爰依行政訴訟法第98條第3 項前
段，判決如主文。
中　　華　　民　　國　　96　　年　 　8　　月　　1　　 日
                        第二庭審判長法  官　徐瑞晃
                                    法  官　陳金圍
                                    法  官　蕭惠芳
上為正本係照原本作成。
如不服本判決，應於送達後20日內，向本院提出上訴狀並表明上
訴理由，如於本判決宣示後送達前提起上訴者，應於判決送達後
20日內補提上訴理由書（須按他造人數附繕本）。
中　　華　　民　　國　　96　　年　 　8　　月　　1　　 日
          　　　　　　      　　　　書記官  李淑貞
